【裁判字號】    97,判,1026
【裁判日期】    971120
【裁判案由】    教師升等
【裁判全文】
最  高  行  政  法  院  判  決
                                      97年度判字第1026號
上  訴  人  甲○○
訴訟代理人  凌進源律師
被 上訴 人  教育部
代  表  人  鄭瑞城
上列當事人間教育升等事件，上訴人對於中華民國95年9月28日
臺北高等行政法院95年度訴字第204號判決，提起上訴，本院判
決如下：
    主  文
上訴駁回。
上訴審訴訟費用由上訴人負擔。
    理  由
一、上訴人係國立臺南大學專任副教授，以藝術類之音樂作品送
    審教授資格，由該校於民國（下同）93年9月30日以南大人
    字第0930005828號函檢陳相關資料報請被上訴人辦理複審審
    查；案經該領域之簽審顧問就專業領域考量推薦4位審查委
    員審查，又因國立臺南大學採計教學服務成績，經依「專科
    以上學校藝術類科教師以作品及成就證明送審教師資格作業
    要點」（下稱送審作業要點）規定換算上訴人之及格分數為
    66.14分，惟4位審查委員評定審查成績分別為70分、62分、
    60分、68分，未達送審作業要點第5點第1項「…由4人審查
    ，須獲3人以上審查及格方可通過」之標準，被上訴人乃審
    定上訴人不通過教授資格，並以94年4月18日台學審字第094
    0050682號函（下稱原處分）函復學校轉知上訴人未通過教
    授資格審查，上訴人不服，循序提起行政訴訟，經原審判決
    駁回，遂提起本件上訴。
二、本件上訴人在原審起訴主張：其係以音樂演唱會演出成果送
    審，依規定送繳錄音（影）帶及書面創作報告，而書面詮釋
    報告並無固定格式，故被上訴人以論文格式不符其要求，否
    定上訴人詮釋報告之價值，於法不符。又本件訴願決定稱「
    …本件業依法定審理程序，由屬合唱、聲樂教學、及演唱等
    專業學術領域之教授、專家評審訴願人之作品…。」足見被
    上訴人以專業能力與領域不同者，妄加審查上訴人本件升等
    案，顯有違法之處。再者，審查委員甲以男高音的演唱技巧
    和聯篇音樂作全面性探討和論述，與本件針對以演出樂曲曲
    目詮釋所書寫之創作報告內容全然不同，認知有誤。又其誤
    認上訴人論文之目的與企圖不明確、僅能視為作者個人教學
    資料整理與心得、相關學術論文的參考與解析都十分缺乏，
    與事實不符。審查委員乙質疑上訴人歌唱技巧穩定性不夠，
    各場獨唱會之表現能力及持續力有加強的空間、主要著作6
    演唱份量嫌弱，主要著作7以演唱曲目時間為計算方式認演
    出時間少於60分鐘、演唱語言的多寡，且以共同演出者之成
    就否定上訴人之成就，均有未合。另就上訴人論文之指摘，
    或與事實不符，或屬可加以補救之缺點，亦有不合。又上開
    2位審查委員指稱上訴人過去創作歷程欠佳，與事實不符，
    且其他指控因無具體理由，致使上訴人無從辯解，侵犯當事
    人權益。為此，求為撤銷原處分及訴願決定，並命被上訴人
    應就上訴人93年9月30日教授送審（藝術類作品）事件，作
    成准予上訴人升等為教授之行政處分。
三、被上訴人在原審答辯則以：本件審查委員之遴選，係依「遴
    選原則」規定，送請簽審顧問就送審人教師資格審查履歷表
    上所填載之所屬學術專長、送審人相關學經歷背景、任教科
    目、代表著作摘要及5年內參考書目內容等，做一綜合性之
    評估。而上訴人之學經歷背景（聲樂）、任教科目（聲樂、
    歌唱原理）均屬音樂（聲樂）領域，被上訴人依據簽審顧問
    建議送請以具聲樂專長之4位學者專家審查，於程序上並無
    不合。而上訴人之創作報告呈現方式常出現錯誤、混亂，嚴
    謹度不足等問題，其歌唱技巧穩定性不夠，各場獨唱會之表
    現能力及持續性有加強的空間、3場獨唱會演唱曲目以德國
    藝術歌曲為主，整體聲樂曲目的廣博性及範圍稍嫌單薄，教
    師本身能力無從於送審資料展現等；且除報告格式外，審查
    人亦指出上訴人未能深入探討聯篇歌曲對男高音考驗或作比
    較分析、缺乏嚴謹解析、作品技法內容表現較次、過去創作
    歷程欠明等意見，況教授係為專科以上學校最高教師職級，
    無論從事教學與研究均須在該學術領域內有獨特及持續性作
    品，並有重要具體之貢獻，是故就整體學術表現而言，尚不
    符教授應具有之標準。再者，本件對於教師資格之審查計分
    標準，並非僅能就實務演唱內容及技巧作為審查範圍，而本
    件審查委員已本於專業知識為獨立公正之評量，並非純以論
    文格式標準評斷，被上訴人為維持學術研究與教學品質所訂
    之教師資格審查制度，乃尊重各該領域具有充分專業能力學
    者專家之評量。另訴願決定係就審查人之審查意見做綜合說
    明，並依據上訴人所獲成績有2位不及格之結果，且為尊重
    專業審查意見，故維持其審定結果為不通過，並非將2位不
    予通過審查者之意見混合為一，原處分並無違誤等語，資為
    抗辯。
四、原審斟酌全辯論意旨及調查證據結果，略以：(一)上訴人係國
    立臺南大學專任副教授，以藝術類之音樂作品送審教授資格
    ，經該校檢陳相關資料報請被上訴人辦理複審審查；案經該
    領域之簽審顧問就專業領域考量推薦4位審查委員審查，又
    因國立臺南大學採計教學服務成績，經依「專科以上學校藝
    術類科教師以作品及成就證明送審教師資格作業要點」（下
    稱送審作業要點）規定換算上訴人之及格分數為66.14分，
    惟4位審查委員評定審查成績分別為70分、62分、60分、68
    分，未達送審作業要點第5點第1項「…由4人審查，須獲3人
    以上審查及格方可通過」之標準，被上訴人乃審定上訴人不
    通過教授資格，此有國立臺南大學93年9月30日南大人字第
    0930005828號函、被上訴人94年4月18日台學審字第0940050
    682號函（含審定教師名單、審查意見表2份）附卷可稽，堪
    信為真實。從而，本件被上訴人就上訴人教授資格之審定，
    既依專科以上學校教師資格審定辦法、送審作業要點，先將
    其專門著作送請學者、專家4人評審後，由被上訴人所屬學
    術審議委員會依審查委員審查意見（含審查意見、優點、缺
    點、代表著作評分項目及標準、5年內或前一等級至本次申
    請等級時之個人學術與專業之整體成就等）審定為不獲通過
    ，其有關審查程序之遵守，並無違誤一節，即足認定。(二)本
    件簽審顧問就專業領域考量推薦之4位審查委員，經本院調
    閱各審查委員相關專業背景資料，核認與審查本件送審著作
    應具之專業涵養及實務經驗相合，上訴人空言爭執被告遴選
    之審查委員並未具專業能力，審查委員之專業能力與領域與
    上訴人送審範圍不同，妄加審查上訴人升等案云云，尚無足
    採。(二)次按送審作業要點第三、(二)2.(2)規定「以演奏（唱）
    送審者，至少應包括3場獨奏（唱）會；且每場演出時間不
    得少於60分鐘。」，本件審查委員乙於審查意見乙表固記載
    ：「主要著作7中『演唱曲目』時間不足所規定之60分鐘」
    ，惟此乃該委員本於專業實務經驗，就代表著作7之「演唱
    曲目」時間而言。而被上訴人依上訴人所送4場獨唱會作品
    （代表著作2,3,4,7）送請審查委員審查，審查委員就所送
    作品內容進行審查，進而陳述其意見以供被上訴人參酌，並
    無與事實不符之事，自無不合，況被上訴人亦未以上訴人之
    主要著作7演唱曲目時間未達60分鐘，為審定上訴人教授資
    格不通過的唯一理由，上訴人就此主張各語，核無可採。(三)
    又審查委員甲於審查意見乙表固記載「壹、內容與析論：若
    僅以3位及3部聯篇歌曲便涵蓋男高音的演唱技巧…其他德國
    藝術歌曲作曲家如舒曼、沃爾夫及史特勞斯…本論文之目的
    與企圖不明確：…僅在p.274-7有部分文字探及男高音演唱
    之技巧，這種論文結構與文字的嚴謹度似乎未達升教授之水
    平…以歷史研究與教學經驗…然而，相關學術論文的參考與
    解析都十分缺乏…欠缺相關文獻的參考與評析。」、「…僅
    能視為作者個人教學資料整理與心得…陳列音樂美學與西洋
    聲樂發展、德文藝術歌曲與歌劇宗教歌曲之比較…淪為增加
    篇幅…」、審查委員乙於審查意見乙表記載「音色優美，然
    歌唱技巧穩定性不夠，各場獨唱會之表現能力及持續力有加
    強的空間…主要著作5中共同演出者之成就有待商榷，主要
    著作6演唱份量嫌弱…以朗誦方式呈現詩詞之用意為何…3場
    獨唱會所演唱之曲目多以德國藝術歌曲為主，整體聲樂曲目
    的廣博性及範圍稍嫌單薄，法國歌曲及英（除韓德爾）美近
    代歌曲均未包含於其中，教師本身的能力無法於送審之資料
    展現…部分圖表印刷不良，無法辨識，如p33。論文頁數p39
    多印一張。…p6、p41、p42拼音錯誤，所引用之理論或圖表
    時而英文時而德文，稍嫌混亂…部分聲樂理論值得商確，也
    易誤導，如p.36中『盡量將吸氣後升高的胸膛挺住』之陳述
    …論文第肆章中第4節應是3組聯篇歌曲的表列式分析，並未
    做音樂上之比較分析…」等語，惟此乃審查委員本於其專業
    素養及實務經驗之評斷，並無違法。再者，有關本件著作審
    查，審查委員係針對上訴人所提之代表著作與參考著作之研
    究主題、研究方法及內容對其研究能力、學術或應用價值、
    5年內或前一等級至本次申請等級時個人學術與專業之整體
    成就做全面性之綜合評斷，而綜觀2位審查委員不予通過之
    審查意見，均具體臚列審查意見及缺點，審查委員本其專業
    學術判斷獨立進行評審後，由被上訴人學術審議委員會依被
    上訴人本於教育主管機關職權訂定以供辦理專科以上學校教
    師資格審定複審作業時遵循之「送審作業要點第5點第1項「
    …由4人審查，須獲3人以上審查及格方可通過」之規定，據
    以審定教授資格未獲通過，其判斷、評量並無違法之情事，
    自應予以尊重，上訴人以其主觀之認知予以爭執，要無可採
    。(四)又演唱（藝術類科）教授升等雖可以作品或成就證明送
    審，唯送繳之資料應包含其中一場演出樂曲之書面銓釋作為
    創作報告（送審作業要點第3點2.（3）規定參照），是創作
    報告亦屬送審作品之一部分，而為教授升等審查範圍，是就
    書面創作報告之審查標準，依該專業領域學術訓練憑斷，要
    不因送審者是否以作品送審而有不同，上訴人訴稱創作報告
    無格式規範，被上訴人無從認定上訴人之創作報告呈現方式
    出現錯誤混亂嚴謹度不足等云云，純屬主觀意見，核無可採
    。(五)另針對審查意見表之評分及優缺點欄勾選部分，審查委
    員在審查意見表甲表、乙表並非完全對應，優缺點勾選欄若
    已有適切之項目可以勾選，未必於審查意見表（乙表）中再
    行重述，二者關係為相容而非排斥，從而，上訴人主張審查
    委員勾選「作品技法內容表現較次」、「創作見解欠明」、
    「過去創作歷程欠佳」及「藝術價值不高」卻未在審查意見
    中敘明，即代表審查委員認同上訴人之表現，進而認定缺點
    勾選之意見明顯偏離，所依據之標準不符規定，實為錯誤之
    認知云云，應顯誤會。(六)至審查委員乙所稱「共同演出者之
    成就有待商榷」係就上訴人之作品及創作報告整體之表現提
    出看法，就此，縱給予及格分數之審查委員丙也提出類似見
    解：「師生共同參與歌劇選粹演唱，立意甚佳，但若學生程
    度參差不齊，則容易影響演出品質。」，上訴人訴稱原處分
    以共同演出者之成就有待商榷否定上訴人之實務能力，實屬
    臆測。另訴願決定就審查人之審查意見做綜合說明，並依據
    上訴人所獲成績有2位不及格之結果，維持其原處分審定結
    果為不通過，尚非將2位不予通過審查者之意見混合為一，
    是上訴人就此訴稱各語，亦無可採。(七)綜上所述，本件原處
    分審定上訴人教授資格未獲通過，並無違誤，訴願決定遞予
    維持，亦無不合等情，因而為上訴人敗訴之判決。
五、上訴意旨略謂：(一)上訴人既係以藝術成就類申請送審升等教
    授資格，專業能力係以實務演唱技能為主，故被上訴人聘任
    合唱專家審查個人實務演唱技能，顯然不符釋字第462號解
    釋意旨所揭充分專業之原則。(二)上訴人之創作報告均按專科
    以上學校藝術類科教師以作品及成就證明送審教師資格作業
    要點第四、第（5）項規定所指導之原則書寫，且上開作業
    要點亦無明文規定創作報告需按何種論文寫作格式呈現，則
    被上訴人指證之缺失完全無任何法源依據，原判決採相同之
    見解，即有判決不適用法規或適用法規不當之違法。(三)上訴
    人送審之獨唱會作品共計四場，依專科以上學校藝術類科教
    師以作品及成就證明送審教師資格作業要點三之2規定，上
    訴人之獨唱會演出時間均超過60分鐘，應無置疑。被上訴人
    質疑著作7演出時間少於60分鐘，係以演唱曲目時間為計算
    方式，即有未妥，而原判決未予糾正，將之列為缺點視為未
    予通過的理由之一，亦有判決適用法規不當之違法。(四)被上
    訴人在歷次演唱會中就法文、英文歌曲均曾發表過，被上訴
    人輕言指摘，殊嫌草率。另審查評定基準，並未明確規範需
    演唱何種語言，自不得以主觀之好惡，以送審者演唱何種語
    言的多寡，作為指摘之依據，惟攸關上訴人升等權益之前揭
    不服事項，原判決於理由中並未有所說明，應有判決不備理
    由之違法云云。
六、本院查：(一)依據教育人員任用條例第14條第3項規定：「大
    學、獨立學院及專科學校體育、藝術、應用科技等以技能為
    主之教師聘任或升等，得以作品、成就證明或技術報告代替
    專門著作送審。」復依專科以上學校教師資格審定辦法第5
    條規定：「依本條例第14條第3項規定以作品、成就證明或
    技術報告代替專門著作送審者，其審定範圍及方式，由本部
    定之。」另依送審作業要點三、(二)2.規定，送繳音樂會資料
    應包括其中1場演出樂曲之書面詮釋。同作業要點四、(五)規
    定：「送審作品應附整體作品之創作報告，其內容應包括下
    列之主要項目，送審如獲通過，送審人應將創作報告正式出
    版：1.創作理念。2.學理基礎。3.內容形式。4.方法技巧。
    」同作業要點四、(九)規定：「…送審教授資格者並須提出學
    術理論研究之具體成果。」爰上開條例規定之「以技能為主
    之教師聘任或升等，得以作品、成就證明或技術報告代替專
    門著作送審」並不代表僅審查作品，而尚包括學術理論研究
    之具體成果。被上訴人依規定程序遴聘審查委員審查其作品
    及創作報告，並要求其須符合教授之審查評定基準「應在該
    學術領域內有獨特及持續性作品並有重要具體貢獻者。」並
    無違法之處。原審判決關於被上訴人審查上訴人以藝術類之
    音樂作品送審升等教授資格而予審查未通過教授資格之程序
    ，與專科以上學校藝術類科教師以作品及成就證明送審教師
    資格作業要點第5點第1項規定，並無不合；且由4位審查人
    之審查意見內容觀之，已就其審查結果，將上訴人研究成果
    之優點、缺點、應改善及建議事項，具體指明，內容詳實，
    並非僅主觀、抽象之評論，4位審查人並按上訴人所提之代
    表著作與參考著作之研究主題、研究方法及內容對其研究能
    力、學術或應用價值、5年內或前一等級至本次申請等級時
    個人學術與專業之整體成就做全面性之綜合評斷，分項分數
    加計總分亦核無訛；就審查人所為評審意見及評分係審查人
    本於其學識素養與經驗所為專門學術上獨立公正之智識判斷
    ，具有高度之專業性與屬人性，無判斷逾越或判斷濫用之情
    形，並無違法；學審會於並無專門學術依據之具體理由，足
    以動搖前揭審查意見之可信度及正確性，予以尊重其判斷、
    評量，亦無不合；是上訴人主張被上訴人以專業能力與領域
    不同者，妄加審查上訴人本件升等案，違反專業原則云云，
    並無足採，尚難謂原判決有不適用法規之違法。又原審判決
    對於訴願決定及原處分並未違反司法院釋字第462號解釋之
    意旨，業已於理由欄三詳細加以說明，亦無判決不備理由之
    違法。(二)又被上訴人有關藝術作品書面詮釋報告之規定，明
    訂含創作理念、學理基礎、內容形式等內容，雖未就寫作格
    式作規範，惟教師資格審查，事涉專科以上學校學術品質，
    除書面形式要件須符合規定外，其實質審查內容之要求，應
    由審查委員針對送審人所提代表作品之演唱技巧、創作理念
    、學理基礎、內容形式、方式技巧、藝術價值與貢獻等，以
    及5年內在相關教學領域內之具體成果做全面性之綜合評斷
    。因此，教師送審書面詮釋是否應採嚴格之論文格式，應依
    該專業領域學術訓練要求，由審查教授專業獨立判斷，要不
    因送審者是否以作品送審而有不同，上訴人訴稱創作報告無
    格式規範，被上訴人無從認定上訴人之創作報告呈現方式出
    現錯誤混亂嚴謹度不足等云云，純屬主觀意見，核無可採。
    (三)按送審作業要點第三、(二)2.(2)規定「以演奏（唱）送審者
    ，至少應包括3場獨奏（唱）會；且每場演出時間不得少於
    60分鐘。」，被上訴人依上訴人所送4場獨唱會作品（代表
    著作2,3,4,7）送請審查委員審查，審查委員就所送作品內
    容進行審查進而指出其之缺失並無不妥，上訴人雖認為主要
    著作7此場音樂會表演從走出舞台至走回幕後確有60分鐘，
    惟查審查委員所述係指本場音樂會之「演唱曲目」時間而言
    ，並無與事實不符。況且此場獨唱會演唱曲目時間未達60分
    鐘並非被上訴人核定上訴人教授資格不通過的唯一理由。上
    訴意旨猶爭執評鑑結果，指原判決有不適用前開送審作業要
    點之違法，尚非可採。(四)綜上所述，原判決對上訴人在原審
    之主張如何不足採之論據，均已詳為論斷，而駁回上訴人在
    原審之訴，並無判決不適用法規或適用不當及判決不備理由
    、理由矛盾等違背法令情事，其所適用之法規與該案應適用
    之現行法規並無違背，與解釋判例，亦無牴觸，並無所謂原
    判決有違背法令之情形。上訴人對於業經原判決詳予論述不
    採之事由再予爭執，核屬其一己法律上見解之誤解，要難謂
    為原判決有違背法令之情形。上訴論旨，指摘原判決違誤，
    求予廢棄，難認有理由，應予駁回。
七、據上論結，本件上訴為無理由，爰依行政訴訟法第255條第1
    項、第98條第1項前段，判決如主文。
中    華    民    國    97    年    11    月    20    日
                    最高行政法院第二庭
                        審判長法官  高  啟  燦
                              法官  吳  慧  娟
                              法官  黃  淑  玲
                              法官  黃  合  文
                              法官  廖  宏  明
以  上  正  本  證  明  與  原  本  無  異
中    華    民    國    97    年    11    月    21    日
                              書記官  邱  彰  德


司法院資訊處製作；財團法人民間司法改革基金會備份。
